ACORDAO-COMPLETO-2434923

ACÓRDÃO 11791/2020 ATA 37/2020 - PRIMEIRA CÂMARA

VISTOS, relatados e discutidos estes embargos de declaração opostos por Francisco Rubensmário Chaves Siqueira em face do Acórdão 9010/2020-TCU-Primeira Câmara, por meio do qual o Tribunal negou provimento a recurso de reconsideração interposto contra acórdão que julgou irregulares suas contas, imputando-lhe débito e multa,
ACORDAM os Ministros do Tribunal de Contas da União, reunidos em Sessão da Primeira Câmara, diante das razões expostas pelo Relator, em:
9.1. com fundamento nos arts. 32, inciso II, e 34, da Lei 8.443/1992, conhecer e rejeitar os presentes embargos de declaração.
9.2. dar ciência deste acórdão ao embargante.

Embargos de declaração opostos em face de acórdão por meio do qual o Tribunal negou provimento a recurso de reconsideração interposto contra acórdão que julgou irregulares as contas do recorrente, imputando-lhe débito e multa.

Primeira Câmara

Município de Ipubi/PE.

3. Recorrente: Francisco Rubensmário Chaves Siqueira (XXX.748.004-XX).

13.1. Ministros presentes: Walton Alencar Rodrigues (Presidente), Benjamin Zymler, Bruno Dantas (Relator) e Vital do Rêgo.
13.2. Ministros-Substitutos presentes: Augusto Sherman Cavalcanti e Weder de Oliveira.

BRUNO DANTAS

Ministro Bruno Dantas.

Trata-se de embargos de declaração opostos por Francisco Rubensmário Chaves Siqueira (peça 91) em face do Acórdão 9010/2020-TCU-Primeira Câmara, por meio do qual o Tribunal negou provimento a recurso de reconsideração interposto contra acórdão que julgou irregulares suas contas, imputando-lhe débito e multa.
2.	O embargante opôs os presentes embargos em 30/9/2020, informando ter sido notificado do teor do Acórdão 9010/2020-TCU-Primeira Câmara em 25/9/2020.
3.	Nesta oportunidade, o embargante alega que a deliberação recorrida estaria eivada de omissão sobre a ocorrência da prescrição ou da decadência, em razão do grande lapso temporal entre a ocorrência dos fatos e a notificação do embargante para apresentação de defesa. Acrescenta que o referido tema é matéria de ordem pública, podendo ser declarada de ofício pelo julgador.
4.	O embargante ressalta que, sendo os fatos e atos datados de 2007, e recebida a comunicação das impropriedades da prestação de contas apenas em 2018, ocorreu um lapso temporal de 11 anos. Nesse sentido, alega que a prescrição encontra respaldo no princípio da segurança jurídica e colaciona jurisprudência do STJ que adota a prescrição quinquenal, por analogia ao Decreto 20.910/1932 e à Lei 9.873/1999.
4.	Diante da pretensa relevância das questões aduzidas, o recorrente finaliza o expediente com o seguinte pedido:
"a) Que esse relator, acatando as razões lançadas no presente recurso, supra as omissões acima relatadas, preliminarmente, conhecendo do recurso;
b) Que no MÉRITO, sejam providos os embargos suprindo a omissão em relação a prescrição e decadência, em ordem de MODIFICAR o acórdão esgrimido, para declarar a prescrição e ou decadência no julgado conforme fundamentação, e em entendimento com a jurisprudência do STF e STJ."
	É o relatório.

8.1. Ivan Cândido Alves da Silva (30.667/OAB-PE) e outros, representando Francisco Rubensmário Chaves Siqueira.

Subprocurador-Geral Paulo Soares Bugarin.

TOMADA DE CONTAS ESPECIAL. RECURSOS DO FUNDO NACIONAL DE ASSISTÊNCIA SOCIAL. EXECUÇÃO DOS PROGRAMAS DE PROTEÇÃO SOCIAL BÁSICA E PROTEÇÃO SOCIAL ESPECIAL. IMPUGNAÇÃO PELO ÓRGÃO REPASSADOR DA TOTALIDADE DAS DESPESAS REALIZADAS. ÔNUS DO GESTOR DE COMPROVAR O CORRETO EMPREGO DOS RECURSOS PÚBLICOS. CONTAS IRREGULARES, COM DÉBITO E MULTA. RECURSO DE RECONSIDERAÇÃO. ARGUMENTOS INSUFICIENTES PARA REFORMA DO JULGADO. CONHECIMENTO E NEGATIVA DE PROVIMENTO. EMBARGOS DE DECLARAÇÃO. MATÉRIA DE ORDEM PÚBLICA. AUSÊNCIA DE OMISSÃO. CONHECIMENTO E REJEIÇÃO.

TOMADA DE CONTAS ESPECIAL (TCE)

Secretaria de Recursos (Serur); Secretaria de Controle Externo de Tomada de Contas Especial (SecexTCE).

Trata-se de embargos de declaração opostos por Francisco Rubensmário Chaves Siqueira em face do Acórdão 9010/2020-TCU-Primeira Câmara, por meio do qual o Tribunal negou provimento a recurso de reconsideração interposto contra acórdão que julgou irregulares suas contas, imputando-lhe débito e multa.
Nesta oportunidade, o embargante alega que a deliberação recorrida estaria eivada de omissão sobre a incidência da prescrição ou da decadência, em razão do grande lapso temporal entre a ocorrência dos fatos e a notificação do embargante para apresentação de defesa. Acrescenta que o referido tema é matéria de ordem pública, podendo ser declarada de ofício pelo julgador.
Preliminarmente, quanto à tempestividade do recurso, considero que sua análise restou prejudicada em razão da ausência do aviso de recebimento do ofício de notificação remetido ao representante legal do embargante (peça 90) . Contudo, considero plausível a informação trazida em sua peça recursal, de que teria sido notificado em 25/9/2020, o que tornaria tempestivo o recurso, protocolado em 30/9/2020.
Faço esse raciocínio com base no ofício de notificação enviado à Prefeitura de Ipubi/PE (peça 89) , juntado aos autos um dia antes do ofício enviado ao embargante, e que foi entregue no destino em 23/9/2020, conforme aviso de recebimento à peça 93.
Logo, satisfeitos os requisitos atinentes à espécie, os presentes embargos devem ser conhecidos, com fundamento nos arts. 32, inciso II, e 34, da Lei 8.443/1992.
Inicialmente, acerca da natureza dos embargos declaratórios, julgo relevante transcrever o seguinte excerto do Acórdão 1218/2015-TCU-Plenário:
"Antes de tratar especificamente dos argumentos trazidos pelos embargantes, lembro que essa espécie recursal, cujo objetivo é sanar eventuais omissões, obscuridades ou contradições, não deve ser manejada para rediscussão de mérito, o que representa, na prática, a possibilidade de repetição de um mesmo recurso, ferindo os princípios da singularidade, da isonomia e da celeridade processual. Os embargos declaratórios devem ter como fundamentação a obscuridade (falta de clareza na redação do julgado) , contradição (existência de proposições inconciliáveis entre si) e omissão (falta de pronunciamento judicial sobre matéria que deveria ter sido apreciada pelo juiz) ."
A doutrina e a jurisprudência admitem, ainda, a oposição de embargos de declaração com o fim de arguir matérias de ordem pública que não foram tratadas na decisão embargada, mesmo que elas não tenham sido suscitadas anteriormente nos autos.
Esse entendimento decorre do fato de que não existe preclusão das questões de ordem pública, as quais podem ser conhecidas em qualquer tempo e grau de jurisdição, independentemente de arguição das partes. É um poder-dever do julgador se pronunciar sobre essas questões, de modo que, existindo alguma matéria de ordem pública nos autos que deixou de ser apreciada, ocorre a omissão (nessa linha cito, do STJ, os Embargos de Declaração no REsp 1717019/RJ, e, deste Tribunal, os Acórdãos 1.195/2009 e 257/2006, ambos da Primeira Câmara) . Essa possibilidade está, inclusive, positivada no art. 1.022, inciso II, do Código de Processo Civil Brasileiro.
Dito isso, observo que os argumentos ora apresentados, por tratarem de matéria de ordem pública (prescrição e decadência) , são passíveis de análise em sede de embargos de declaração. Resta verificar se são procedentes.
Primeiramente, em relação à decadência mencionada pelo embargante, deve-se pontuar que a situação tratada nos autos e a jurisprudência aduzida em suas razões recursais correspondem, na verdade, a matéria de prescrição. Ainda assim, vale mencionar que a jurisprudência deste Tribunal é no sentido de que os processos de controle externo não estão vinculados ao prazo decadencial de cinco anos previsto no art. 54 da Lei 9.784/1999 (Acórdão 8405/2019-TCU-Primeira Câmara, 911/2009-TCU-Primeira Câmara, 9.167/2017-TCU-Segunda Câmara, 1.606/2010-TCU-Plenário, entre outros) .
Quanto à prescrição, é necessário realizar a análise frente às duas vertentes usualmente abordadas nos processos de controle externo: a prescrição da pretensão punitiva e a prescrição da pretensão de ressarcimento do dano ao erário.  
No tocante à prescrição da pretensão punitiva, o paradigmático Acórdão 1441/2016-TCU-Plenário estabeleceu que, para os processos que tramitam neste Tribunal, incide a regra dos arts. 202 e 205 do Código Civil, ou seja, a prescrição geral de dez anos a partir da ocorrência dos fatos, e a interrupção do prazo prescricional pelo ato que ordena a citação no âmbito do TCU. Assim, a referida decisão, que julgou incidente de uniformização de jurisprudência acerca do tema, afastou expressamente a aplicação do prazo prescricional de cinco anos previsto em diversas normas de direito público, a exemplo da Lei 9.873/1999 e do Decreto 20.910/1932.
Conforme consta no voto do acórdão que originalmente condenou o embargante, Acórdão 4133/2019-TCU-Primeira Câmara, a questão da prescrição da pretensão punitiva foi devidamente analisada, a saber:
"11. Sobre a prescrição punitiva, sustentou a sua inocorrência. Considerou que entre 1º/07/2008 - data seguinte ao prazo final para a prestação de contas, o responsável estava em falta com o seu dever, obstando qualquer conclusão acerca da regularidade das despesas realizadas, inclusive quanto aos gastos incompatíveis com a finalidade do repasse -, e 21/05/2018, data em que se ordenou a citação do ex-Prefeito (peça 11) , não transcorreu o prazo de dez anos para a prescrição da pena. Assim, o MP/TCU manifestou-se pela aplicação da multa do art. 57 da Lei 8.443/1992 ao ex-gestor. 
12. Assiste razão à unidade técnica, com os ajustes sustentados pelo Parquet, no sentido da irregularidade das contas do Sr. Francisco Rubensmario Chaves Siqueira, com débito e multa. A propósito, eis alguns precedentes coletados da 'Jurisprudência Selecionada' do TCU acerca da indicação da data a partir da qual deve fluir a contagem do prazo prescricional: 
'Quando o fato irregular, motivador da sanção, for o não alcance dos objetivos do convênio, o prazo para a prescrição da pretensão punitiva do TCU começa a fluir a partir do fim do prazo para prestação de contas, momento em que se conclui a última etapa do ajuste e o Estado deve começar a agir para defender seus interesses.' (Acórdão 5130/2017-TCU-Primeira Câmara, rel. Min. Bruno Dantas) .
'Nos casos de inexecução do objeto pactuado, a data limite para entrega da prestação de contas final ou a data da efetiva entrega antecipada assinala o marco inicial da contagem do prazo decenal de prescrição da pretensão punitiva do TCU.' (Acórdão 10145/2017-TCU-Segunda Câmara, rel. Min. Subst. Marcos Bemquerer Costa) .  
'Nos casos de não comprovação da regular aplicação de recursos repassados mediante convênios ou instrumentos similares, a data limite para entrega da prestação de contas final ou a data da efetiva entrega antecipada assinala o marco inicial da contagem do prazo de prescrição da pretensão punitiva do TCU.' (Acórdão 2278/2019-TCU-Primeira Câmara, rel. Min. Subst. Augusto Sherman, e Acórdão 3749/2018-TCU-Segunda Câmara, rel. Min. Ana Arraes) ."
Quanto à prescrição do débito, o voto condutor do Acórdão 4133/2019-TCU-Primeira Câmara também contemplou abalizado exame acerca da questão, conforme trecho a seguir transcrito:
"20. Também não prosperam as alegações de prescrição do feito e de prejuízo à defesa, em razão do decurso de mais de dez anos entre os gastos considerados irregulares e efetuados em 2007 e a notificação da citação do TCU efetuada em 26/06/2018 (peça 14) .
21.	 Primeiro porque 'as ações de ressarcimento movidas pelo Estado contra os agentes causadores de danos ao erário são imprescritíveis', nos termos do Enunciado da Súmula de Jurisprudência do TCU 282. Segundo porque a alegação de prazo decorrido e prejuízo ao exercício do contraditório e à ampla defesa não tem aplicação automática em todo e qualquer caso, tampouco acarreta prejuízo à racionalidade administrativa, à economia processual, ampla defesa ou ao contraditório, de modo a impor o arquivamento dos autos sem julgamento de mérito.
22.	 É preciso avaliar os elementos de cada caso concreto, sob pena de violar-se a regra da imprescritibilidade das ações de ressarcimento de dano ao erário. E, no presente caso, o responsável não demonstrou concretamente quaisquer impedimentos no exercício de sua defesa. Nesse sentido, enunciados coletados da 'Jurisprudência Sistematizada' do TCU:    
'O mero transcurso do prazo de dez anos entre a data do ato irregular e a citação não é razão suficiente para o arquivamento da tomada de contas especial, sem exame de mérito. É preciso que, além disso, fique demonstrado efetivo prejuízo à ampla defesa.' (Acórdão 444/2016-TCU-Segunda Câmara, rel. Min. Subst. Augusto Nardes) 
'O art. 6º, inciso II, da IN-TCU 71/2012 não tem aplicação automática em face do simples transcurso do prazo de dez anos entre a ocorrência do dano e a citação, devendo ser verificado, no caso concreto, se houve efetivo prejuízo à racionalidade administrativa, à economia processual, à ampla defesa ou ao contraditório.' (Acórdão 461/2017-TCU-Primeira Câmara, rel. Min. Walton Alencar Rodrigues) 
'O prejuízo à ampla defesa e ao contraditório decorrente da citação tardia deve ser efetivamente demonstrado pelo responsável com a indicação do obstáculo ou dificuldade concreta que implicou em prejuízo à defesa, não sendo suficiente a mera alegação.' (Acórdão 1304/2018-TCU-Primeira Câmara, rel. Min. Bruno Dantas) 
'O mero transcurso do tempo não acarreta, em toda e qualquer situação, prejuízo à ampla defesa ou à constituição do contraditório, devendo a configuração de tal prejuízo ser analisada em cada caso concreto, sob pena de violar-se a regra da imprescritibilidade das ações de cobrança de dano ao erário.' (Acórdão 3457/2017-TCU-Segunda Câmara, rel. Min. Subst. Marcos Bemquerer Costa) ."
Portanto, a mencionada deliberação adotou o entendimento consolidado na súmula-TCU 282, de que "as ações de ressarcimento movidas pelo Estado contra os agentes causadores de danos ao erário são imprescritíveis", baseado em precedentes do STF e na interpretação do art. 37, § 5º, da Constituição Federal de 1988. 
Ocorre que, recentemente, o STF, ao julgar o Recurso Extraordinário 636.886/AL, fixou, com repercussão geral, o seguinte enunciado para o Tema 899: "É prescritível a pretensão de ressarcimento ao erário fundada em decisão de Tribunal de Contas".
Entendo que esse recente julgado do STF deve ensejar a revisão da jurisprudência deste Tribunal. No entanto, reconheço que, nos moldes em que foi fixada a tese da Suprema Corte, existem muitas dúvidas e lacunas a serem sanadas, que tornam extremamente difícil a sua imediata aplicação, de forma genérica e abrangente, aos processos que tramitam neste Tribunal. Dada a ausência de lei específica, não há prazo prescricional estabelecido - em lei ou mesmo pela Suprema Corte - para a atuação do TCU no que diz respeito à apuração de dano ao erário, bem como sobre como se daria o início da contagem e as interrupções desse prazo. 
Ademais, embora o verbete já tenha sido publicado, a decisão ainda é passível de modificação mediante Embargos de Declaração, possibilitando o esclarecimento dessas questões ou mesmo a modulação de efeitos, com impacto nos processos em curso. 
Até que sobrevenham todos esses esclarecimentos e definições, embora desejável, não é possível a imediata aplicação, com a devida segurança, da tese fixada pelo STF no âmbito do TCU. Por outro lado, não se pode deixar de dar encaminhamento aos incontáveis processos que tangenciam essa discussão neste Tribunal.   
Dessa forma, tenho me curvado à compreensão dos meus pares pela manutenção, por ora, do entendimento que há anos vem sendo adotado pelo TCU e pelo próprio STF, no sentido de considerar imprescritíveis as ações de ressarcimento ao erário. 
Não se trata, cabe registrar, de desrespeito ou ignorância ao entendimento firmado pela Suprema Corte, tampouco de se fixar qualquer jurisprudência sobre a sua abrangência neste momento. Apenas entendo que, considerando a indefinição e a possiblidade de modulação da decisão, não seria produtivo, e causaria enorme incerteza, se este Tribunal revisse sua atuação e logo depois a alterasse novamente. 
Feito esse registro, corroboro a análise já realizada nos autos, no sentido de não se acolher a alegação de prescrição e de prejuízo à ampla defesa. Em verdade, as presentes razões recursais já foram analisadas na deliberação condenatória original e todas as questões foram decididas, não caracterizando omissão o fato de não terem sido adotadas as teses e interpretações preferidas pelo embargante.
De tal modo que, inexistindo a alegada omissão, e não havendo sido identificados outros vícios a serem sanados na deliberação atacada, devem ser rejeitados os presentes embargos.
Ante o exposto, voto por que o Tribunal adote o Acórdão que ora submeto à deliberação deste Colegiado.
TCU, Sala das Sessões Ministro Luciano Brandão Alves de Souza, em 20 de outubro de 2020.
Ministro BRUNO DANTAS 
Relator